【裁判字號】    99,上易,134
【裁判日期】    990427
【裁判案由】    分割共有物
【裁判全文】
臺灣高等法院臺中分院民事判決         99年度上易字第134號
上  訴  人  乙○○
            甲○○
            丙○○
被  上訴人  丁○○
            戊○○
上二人共同
訴訟代理人  陳淑芬律師
上列當事人間請求分割共有物事件，上訴人對於中華民國98年12
月31日臺灣苗栗地方法院第一審判決（98年度重訴字第29號）提
起上訴，本院於99年4月13日言詞辯論終結，茲判決如下：
    主  文
上訴駁回。
第二審訴訟費用由上訴人負擔。
    事實及理由
一、被上訴人主張：（一）坐落苗栗縣後龍鎮○○段699地號土
    地（地目林、面積28380.01平方公尺）為兩造共有，被上訴
    人戊○○之應有部分為3/4，被上訴人丁○○及上訴人3人之
    應有部分則均各為1/16。系爭土地並無不能分割之情形，兩
    造亦無不分割之特約，且兩造係於農業發展條例於民國89年
    1月4日修正施行前即共有系爭土地，依該條例第16條第1項
    第4款規定，不受分割後面積未達0.25公頃之限制，然因共
    有人間無法達成分割協議，爰訴請判決分割。（二）依伊等
    所提之分割方案，兩造分得之土地均有陡峭部分，非如上訴
    人所稱伊等分得部分較為平坦，反而係上訴人分得部分較為
    平坦；且將該編號699部分分配予上訴人，乃因其上有上訴
    人之祖墳；且上訴人分得部分往南約40米左右有一寬約2米
    之水泥道路可通行，伊等分得部分反而無路可通行。又上訴
    人並非以牧羊為生，系爭土地亦未有人牧羊，且系爭土地上
    除上訴人之祖墳外，為雜木林，目前雜草叢生。至上訴人所
    提分割方案，將系爭土地一分為三，使其等分得部分遭伊等
    土地包圍，成為袋地，若欲通行需經伊等土地；且使伊等分
    得部分遭其等土地分隔為2塊，無法有效利用，是上訴人主
    張依此方案分割，誠無理由等情，爰依民法第823條第1項提
    起本件訴訟，聲明求為命系爭土地准予以原物分割予兩造，
    分割方案如苗栗縣竹南地政事務所98年11月6日南地所二字
    第0980010141號函所檢送98年11月2日鑑定圖（按即原審判
    決附圖）原告方案所示，即編號699部分，面積5321.24平方
    公尺分歸上訴人等依持份比例維持共有，編號699-A005（附
    圖說明欄誤載為903-A005，依同地政事務所98年12月10日南
    地所二字第0980011209號函應更正為699-A005）部分，面積
    23058.77平方公尺分歸伊等依持份比例維持共有之判決（被
    上訴人另訴請就與原審被告李建和等5人所共有同段903、90
    5、909地號土地，與原審被告李文地等7人所共有同段906地
    號土地，與上訴人所共有同段907地號土地為判決分割，經
    原審判決後，未經被上訴人及渠等聲明不服，已告確定）。
二、上訴人則以：（一）伊等因繼承取得系爭土地持份，自始取
    得並使用之位置即如伊等於原審所提98年6月16日陳報狀附
    圖六所示Ａ部分，且該位置於伊等繼承前，已有產業道路經
    過，供不特定人車通行。（二）伊等主張依如原審卷第182
    、234頁之套繪圖所示之分割方案予以分割（按第182頁為地
    政事務所函送依上訴人上開陳報狀附圖測繪並標示出墳墓位
    置之圖，第234頁為上訴人提出所影印地政事務所函送之圖
    ，各圖實均相同），蓋：該套繪圖與伊等原本持有土地區域
    相差不遠，為伊等繼承之土地範圍，且將伊等曾祖父、母之
    祖墳規劃在內，使伊等之祖墳得以保全，伊等係為將該墓地
    劃分至伊等所得分割地內而採此方案，並非惡意欲將上訴人
    之土地分為2部分，造成渠等使用不便。至被上訴人主張之
    分割方案，伊等不同意，蓋：其中分配予伊等之編號699部
    分，較為偏遠，且均為陡峭山坡地，使均為農家子弟之伊等
    無從利用、難以放養牛羊及種植，且該方案使伊等無路可通
    行；而分配予被上訴人之編號699-A005部分，則為較平坦，
    得以放牧牛羊，是此方案並未考慮到伊等之既有權利。被上
    訴人係因買賣而取得系爭土地之持份，伊等在地之所有權人
    在外地投資客雄厚資金壓力下，至盼能保有先祖所傳一席之
    地及一坏祖墳等語，資為抗辯。
三、原審法院審理後，斟酌兩造之主張及攻擊防禦方法之結果，
    認被上訴人訴請以判決分割系爭土地，應予准許；且就兩造
    所提之分割方案，認應依如原審判決附圖所示被上訴人分割
    方案予以分割，並判決如主文第 5項所示（就其他已確定部
    分，從略）。而為被上訴人勝訴之判決。並依民事訴訟法第
    80條之1，判命兩造依應有部分之比例，平均分擔訴訟費用
    。上訴人不服，提起上訴，聲明求為判決：（一）原判決主
    文第5項部分廢棄。（二）上開廢棄部分，系爭699地號土地
    應依竹南地政事務所98年8月17日套繪圖即如原審卷第182頁
    所示分割方案分割。被上訴人則答辯聲明求為判決：（一）
    上訴駁回。（二）上訴訴訟費用由上訴人負擔。
四、兩造於原審98年10月16日言詞辯論期日，經承審法官協同協
    議並簡化爭點，確認就下列事項不為爭執（按僅列出與上訴
    至本院爭執之系爭 699地號土地相關部分，其餘從略）：
（一）系爭699地號土地為被上訴人戊○○、丁○○及上訴人乙
      ○○、甲○○、丙○○所共有，各共有人應有部分如下：
      被上訴人戊○○3/4、被上訴人丁○○1/16、上訴人乙○
      ○1/16、上訴人甲○○1/16、上訴人丙○○1/16。
（二）系爭699地號土地，上訴人主張依原審卷234頁之分割方案
      （按即原審判決附圖被告分割方案）予以分割，被上訴人
      主張依卷210頁之方案（按即原審判決附圖原告分割方案
      ）予以分割。
五、本院得心證之理由
（一）按各共有人，除法令另有規定外，得隨時請求分割共有物
      。但因物之使用目的不能分割或契約訂有不分割之期限者
      ，不在此限；又分割之方法不能協議決定，或於協議決定
      後因消滅時效完成經共有人拒絕履行者，法院得因任何共
      有人之請求，命為分配，且除顯有困難者外，以原物分配
      於各共有人，民法第823條第1項、第824條第2項分別定有
      明文。次按在農業發展條例89年1月4日修正施行前之共有
      耕地，得分割為單獨所有，不受「每宗耕地分割後每人所
      有面積未達0.25公頃者，不得分割」之限制，該條例第16
      條第1項第4款亦有明文。查系爭699地號土地地目為林、
      使用分區為山坡地保育區、使用地類別為農牧用地（參見
      原審卷第29頁之土地登記謄本影本），固屬農業發展條例
      第3條第11款所稱之耕地，惟係於該條例89年1月4日修正
      施行前、即由兩造分別因繼承、買賣、分割繼承而共有；
      且並無因物之使用目的不能分割情形，兩造亦未訂有不分
      割之特約，為兩造所不爭執，是自得分割為各共有人單獨
      所有，且不受前開分割最小面積之限制。從而，被上訴人
      依首揭規定請求裁判分割系爭土地，尚無不合。
（二）又按裁判分割共有物，屬形成判決，法院定共有物之分割
      方法，固應斟酌當事人之聲明、共有物之性質、經濟效用
      及全體共有人之利益等，而本其自由裁量權為公平合理之
      分配，但並不受當事人聲明、主張或分管約定之拘束（最
      高法院93年度台上字第1797號裁定、96年度台上字第2251
      號判決意旨參照）。再按定共有物分割之方法，應斟酌各
      共有人之意願、利害關係、共有物之價格、利用價值及分
      割後各部分之經濟價值與其應有部分之比值是否相當而為
      適當之分配，始能謂為適當而公平（最高法院94年度台上
      字第1149號判決意旨參照）。經查：系爭699地號土地往
      南約40米左右有一寬約2米半之水泥道路，可對外聯絡，
      該道路路口處現有鐵門一座並上鎖，據兩造稱係道路下方
      養羊人家所設置，據上訴人甲○○稱該道路為鄉公所施作
      ；系爭699地號土地上現並坐落有墳墓一座，據上訴人甲
      ○○稱該墳墓係其曾祖父及曾祖母之墓，該墓碑上記載「
      隴溪顯考妣李公阿道媽潘段佳城戊申年春季立四大房子孫
      祀」，上開墳墓西側另有一座墳墓，據上訴人甲○○稱係
      其叔公之墓，該墓已遷移，目前僅剩水泥施作物，其內骨
      骸已遷移等情，業經原審法院98年8月6日履勘現場屬實，
      製有勘驗筆錄、照片（詳原審第163至168頁）附卷可稽，
      並經原審院囑託苗栗縣竹南地政事務所派員鑑測，製有如
      附圖所示之鑑定圖（詳原審卷第180至185頁）在卷可按。
      本院斟酌系爭699地號土地，如依上訴人之分割方案，將
      使被上訴人分得土地區分為兩大區塊而難為有效利用，上
      訴人亦自承該方案將被上訴人分得土地分為二部分，造成
      被上訴人利用不便（參見本院卷第4頁之上訴狀），如依
      被上訴人之分割方案予以分割，上訴人分得土地亦較方正
      ，認被上訴人所提之分割方案較為允當，且本件兩造亦再
      無其他適當之方案可憑參酌，是自應依被上訴人之上開方
      案為裁判分割。
（三）上訴人雖辯稱其等之分割方案，可將其等祖父母之祖墳乙
      座劃歸其等取得之土地範圍內云云，惟，被上訴人於原審
      最初所提之分割方案中（參見原審卷第106頁），雖未慮
      及該上訴人之祖墳，而將其所座落之土地劃分由被上訴人
      取得，然，被上訴人嗣發現該墳墓後，已修正其等之方案
      為如原審判決所採方案，而將該墳墓座落之土地劃分由上
      訴人取得（參見原審卷第159、161頁），即不論採兩造哪
      一造之方案，上訴人均可取得該祖墳座落之土地，上訴人
      以欲主張該祖墳座落之土地為由，主張其等之方案較為可
      採，並非有理。上訴人雖又辯稱被上訴人之分割方案使其
      等取得之土地無路可供通行云云，惟，系爭699地號土地
      往南約40米左右有一寬約2米半之水泥道路，可對外聯絡
      ，據上訴人甲○○稱該道路為鄉公所施作，已如前述；且
      依上開原審勘驗現場所攝照片中之汽車停放情形，該道路
      足可供一般自小客車、休旅車通行；且上開被上訴人於原
      審最初所提之分割方案圖中，畫出道路及上訴人分得土地
      之臨路情形，上訴人就該方案曾遞狀自承：「雖有規劃道
      路，但因位處偏僻，幾乎無利用價值」（參見原審卷第11
      8、126頁），而以該被上訴人原分割方案圖中所示之道路
      位置，比對被上訴人嗣後修正所採方案，顯見上訴人於被
      上訴人嗣後修正所採方案中分得之土地，仍可藉原分割方
      案圖中所示道路通行，是上訴人辯稱被上訴人之分割方案
      使其等取得之土地無路可供通行，顯無理由，至可供通行
      之道路於客觀上是否偏僻、是否遭第三人阻隔而使遭阻隔
      之土地所有權人需主張通行權，均屬另一問題，並非分割
      共有物事件中所得審究。上訴人雖再辯稱被上訴人之分割
      方案使被上訴人取得較為平坦部分、使上訴人取得較為陡
      峭部分云云，惟，系爭699地號土地為山坡地保育區，已
      如前述，而依據航空之等高線圖即地形圖，若依上訴人之
      分割方案，上訴人反而將分得較高之位置，業據被上訴人
      陳明，並提出上開航照圖證實，上訴人就此亦未有所爭執
      ，是上訴人以分得位置較為平坦或陡峭為由，主張其等之
      方案較被上訴人之分割方案為可採，亦非有理。
六、綜上所述，原審法院因而依上開被上訴人聲明之分割方案為
    裁判分割，依法並無不合。上訴意旨仍執陳詞，指摘原判決
    為不當，求予廢棄改判，為無理由，應予駁回。
七、本件事證已臻明確，兩造其餘主張與舉證，核與判決結果無
    涉，爰不一一論列，併此敘明。
八、據上論結，本件上訴為無理由，爰依民事訴訟法第449條第1
    項、第78條、第85條第1項前段，判決如主文。
中    華    民    國    99    年    4     月    27    日
                民事第三庭    審判長法  官  陳照德
                                    法  官  李平勳
                                    法  官  朱  樑
以上正本係照原本作成。
不得上訴。
                                    書記官  陳妙瑋
中    華    民    國    99    年    4     月    28    日
                                                      Ｖ

司法院資訊處製作；財團法人民間司法改革基金會備份。
